【裁判字號】    97,聲判,9
【裁判日期】    970922
【裁判案由】    聲請交付審判
【裁判全文】
臺灣屏東地方法院刑事裁定               97年度聲判字第9號
聲  請  人
即  告訴人  乙○○
            甲○○○
上二人共同
代  理  人  吳春生律師
被      告  丁○○
            丙○○
上列聲請人因告訴被告聲請交付審判案件，不服台灣高等法院高
雄分院檢察署檢察長駁回再議之處分（97年上聲議字第1046號）
，聲請交付審判，本院裁定如下：
    主  文
聲請駁回。
    理  由
一、按告訴人不服上級法院檢察署檢察長或檢察總長認再議為無
    理由而駁回之處分者，得於接受處分書後十日內委任律師提
    出理由狀，向該管第一審法院聲請交付審判。法院認為交付
    審判之聲請不合法或無理由者，應駁回之。刑事訴訟法第
    258條之1、第258條之3第2項前段，分別定有明文。
三、本件聲請人以被告二人涉犯刑法業務過失致重傷、業務過失
    致死，向臺灣屏東地方法院檢察署檢察官提出告訴，經該署
    檢察官以97年度偵字第2861號不起訴處分後，聲請人聲請再
    議，經臺灣高等法院高雄分院檢察署檢察長以97年度上聲議
    字第1046號處分認再議為無理由而駁回再議聲請，聲請人於
    97年8 月7 日收受該駁回再議之處分書後，於97年8 月15日
    委任吳春生律師為代理人，在法定期間內聲請交付審判，業
    經本院依職調閱上開卷宗，並核閱卷存送達證書、聲請交付
    審判狀、委任狀無訛，是聲請人之聲請即屬合法，就此合先
    敘明。
三、聲請交付審判意旨略以：(一)被害人表明煌尚在通緝中之案件
    亦係涉犯強盜罪而已，並非重大罪犯，其於警方攔截駕車逃
    跑，被告對其連開六槍，實不符比例原則。(二)縱令被告等認
    有用槍之必要，但未朝其輪胎射擊，而對其車廂部位射擊，
    且彈著點均在同一處，足見被告射擊技術甚佳，且子彈自後
    車廂往前貫穿駕駛座椅再擊中袁明煌心臟部位，亦足見係近
    距離開槍，則依被告之專業技術，自有預見如此用槍當有傷
    及車內被害人之虞，仍執意用槍，謂之具有不確定之殺人故
    意當不為過。(三)被害人袁明煌駕車高速逃跑中，即令逆向行
    駛，充其量係可謂具有發生交通事故之危險而已，要非已發
    生危難，否則在道路上飆車之人，皆亦可解為已發生緊急危
    難而可對其用槍將其擊斃矣! (四)袁明煌之所以駕車逃離，並
    高速行駛，係因被告等追緝之結果，苟被告等考量可能會造
    成車禍，傷及無辜，則其停止追逐即可。是被告所辯係因袁
    明煌高速逆向行駛，渠等為避難傷及無辜及其同仁遂予以開
    槍云云，顯係倒果為因，實屬卸責之詞。(五)依被告所自陳之
    追緝路線，均屬一般鄉鎮道路，實無可能長途以150 公里高
    速行駛，而仍未發生車禍之理。是被告稱袁明煌以時速150
    公里高速逆向行駛云云，實有違經驗法則。(六)被告丁○○為
    此次勤務之指揮者，對於丙○○之違法使用槍械自有監督之
    義務，其未盡監督之責，自應一併負責。又與丙○○同車之
    駕駛張清豐於開車時，對於丙○○之違法用槍，應具有犯意
    之聯絡，而應負共犯責任。
四、經查：
  (一)聲請人聲請交付審判狀所載有關與丙○○同車之駕駛張清豐
    於開車時，對於丙○○之違法用槍，應具有犯意之聯絡，而
    應負共犯責任云云，因張清豐並非本件之被告，本院自無從
    審酌，就此合先敘明。
  (二)被告丁○○並未開槍射擊袁明煌之車輛乙情，業經同案被告
    丙○○陳述在卷，並經證人張清豐、鄭錦龍、莊清榮、許福
    全於偵訊中結證屬實（見97年度他字第98號卷第21-25 頁、
    第65-67 頁）。本件被告丁○○既未開槍射擊袁明煌之車輛
    ，故袁明煌之死亡及乙○○所受之上開傷害結果，即與被告
    丁○○無涉，況過失行為並無成立共同行為決意之可能，自
    難以刑責相繩。準此，聲請人被告丁○○為此次勤務之指揮
    者，對於丙○○之違法使用槍械自有監督之義務，其未盡監
    督之責，自應一併負責云云，即屬無據。
  (三)被告丙○○所持之美國SMITH&WESSON廠6904型、槍號TVA841
    1、口徑9 ㎜制式半自動手槍，開槍不慎擊斃袁明煌，並造
    成袁明煌駕駛之車輛失控撞擊路邊護欄，致乙○○受有上開
    傷害等情，業經被告丙○○於偵查中坦承不諱，並由臺灣屏
    東地方法院檢察署檢察官督同法醫師、檢驗員相驗並解剖屬
    實，製有相驗筆錄、相驗屍體證明書、檢驗報告書、法務部
    法醫研究所（96）醫鑑字第0961101951號鑑定報告書各1 份
    及相驗、解剖照片74幀在卷足稽，復有屏東縣警察局現場勘
    察報告、內政部警政署刑事警察局97年1 月18日刑鑑字第09
    60191809號槍彈鑑定書各1 份、採證照片24張及診斷證明書
    1 紙附卷可憑（見96年度相字第890 號卷第25-36 、38-50
    、61-79 、101-106 、119-121 頁及97年度他字第98號卷第
    11頁），堪信為真實
  (四)被害人袁明煌因施用毒品案件臺灣屏東地方法院檢察署於96
    年10月19日通緝中，有查捕逃犯作業個別查詢資料報表1 紙
    附卷可稽（見97年度他字第98號卷第70頁），故被害人袁明
    煌係依法應逮捕、拘禁之人，應可認定。又曾於92年及95年
    間因違反槍砲彈藥刀械管制條例案件經法院判刑確定，並於
    96年10月3 日因持改造手槍與陳智笙等人共犯強盜案件乙節
    ，亦有本院92年度訴字第461 號及95年度訴字第370 號案刑
    事判決2 份、臺灣屏東地方法院檢察署96年度偵字第6669號
    案起訴書1 份及證人吳正德、李貞瑱於警詢之陳述可參（見
    97年度上聲議字第1046號卷第18-21 頁、第39-44 頁及97年
    度他字第98號卷第36-41 頁），是被告丙○○、丁○○基於
    合理懷疑，推認袁明煌可能隨身攜帶槍械，應非無據。
  (五)因避免自己或他人生命、身體、自由、財產之緊急危難而出
    於不得已之行為，不罰。刑法第24條第1 項定有明文。依上
    該規定，若符合：自己或他人生命、身體、自由、財產存
    有危難，危難緊急，主觀上基於救助之意思，而實施客
    觀上不得已之避難行為等要件時，避難者即有上該緊急避難
    規定之適用。再者，緊急避難情狀必須有危難的存在，危難
    是一種按照具體狀況有發生災難的可能性，只要具有發生災
    難的可能性，不論其程度的高低，均是緊急避難所指的危難
    。又危難之緊急性，係指自己或他人生命、身體、自由、財
    產等法益，按照具體情況，有遭受侵害之危險存在，倘若行
    為人並未立即採取避難措施，即有可能喪失救助法益之機會
    ，而無法阻止損害之發生，或有可能造擴大損害之狀況。至
    於危難是否緊急，其判斷標準乃在於危險是否有可能發展為
    實際損害，惟不必至面臨千鈞一髮之刻，始謂有緊急之危難
    。
  (六)本件依證人張清豐於偵訊中結稱：當時袁明煌發現我們在尾
    隨他時，他遂以大約150 公里之時速逃逸，因我們跟在後面
    ，車速已接近150 公里，他途中並有逆向行駛、闖紅燈，我
    們的車當時已有開警示燈、警報器並鳴按喇叭示意他停車，
    但他都不停，在沿海公路我們要超車到前方攔阻他，他都會
    用側撞的方式阻擾，丙○○是先對空鳴槍後，才對袁明煌的
    車子輪胎開槍等語（見97年度他字第98號卷第24頁）；證人
    鄭錦龍於偵查中證述：因為他要側撞時，張清豐的車速就會
    慢下來避免被撞到，丙○○則是坐在副駕駛座上開槍等語（
    見97年度他字第98號卷第24、25頁）；證人許福全於偵查中
    證述：我們足在東港鎮○○路的李澤婦產科醫院與丙○○的
    車子一起發現他，我們跟蹤他到新園鄉○○村○○路的巷子
    內，他本來要停車，後來發現我們在跟他，就沒有停車。在
    鹽州路新生路交又口，我們本來要攔阻他，結果他意圖衝撞
    我們，我們閃開後他就逃走了等語（見97年度他字第98號卷
    第66、67頁）；證人即遭被害人袁明煌撞及之車輛駕駛人張
    貴文於警詢時亦陳述「對方的車速我感覺非常快，可能時速
    120 公里左右」等語（見96年度相字第890 號卷第11頁）。
    雖證人張清豐、張貴文二人就車速有30公里之誤差，然以案
    發當時證人張清豐車速極快，又須避免撞及其他無辜之人，
    及遭被害人袁明煌開車側撞，及證人張貴文藉由被害人袁明
    煌擦撞護欄後撞及張貴文所駕駛之車輛，短暫之記憶等情形
    ，判斷被害人袁明煌當時車速等情形，本院認為此30公里之
    誤差，應屬正常範圍內。本件依上開證人之陳述，可知被害
    人袁明煌當時因欲擺脫警方之追捕，確實有以超過時速120
    公里以上之速度逃逸，沿途有側撞警車、闖越紅燈等情事，
    是聲請人謂認定袁明煌以時速150 公里高速逆向行駛，有違
    經驗法則云云，指摘再議處分之認定，自無理由。是則，被
    害人袁明煌既係依法應逮捕、拘禁之人，在員警已開警示燈
    、警報器等方式表明身分，並以大燈、超車燈、鳴喇叭多次
    示意被害人袁明煌停車，被害人袁明煌均不予理會，仍高速
    、闖紅燈並意圖衝撞員警所駕駛之車輛，於此情形判斷，該
    追捕之員警及於該路上行駛之用路人之生命、身體已因被害
    人袁明煌之行為而遭受有緊急危難之情形，聲請人稱充其量
    係可謂具有發生交通事故之危險而已，要非已發生危難云云
    ，即難認為有理由。
  (七)綜上所述，本件被告丙○○於警察同仁及該用路人之生命、
    身體已遭受緊急危難之情形，為避免其等生命、身體遭受危
    難，在無別其他選擇下，乃依警械使用條例第4 條第3 款、
    第4 款、第5 款之規定，拔槍射擊被害人袁明煌車輛之輪胎
    ，縱被告丙○○曾受過專業射擊訓練，然在雙方車輛均是在
    時速高達12 0公里以上高速追逐之危急情況下行進，衡諸常
    情，洵無期待被告丙○○百分之百確實瞄準袁明煌所駕小客
    車輪胎射擊之可能，是被告丙○○誤射袁明煌致死，並使乙○○受有上開傷害，洵出於不得已之行為，並無過當之虞，
    符合刑法第24條第1 項前段規定之「緊急避難」要件，其行
    為阻卻違法，故予不罰，而被告丁○○既非行為人，亦無從
    以上開罪責相繩，原臺灣屏東地方法院檢察署檢察官不起訴
    處分書及臺灣高等法院高雄分院檢察署駁回再議處分書中既
    已詳予調查偵查卷內所存證據，並敘明所憑證據及判斷理由
    ，且原處分所載證據取捨及事實認定之理由，亦無違背經驗
    法則、論理法則及證據法則之情事，是臺灣屏東地方法院檢
    察署檢察官及臺灣高等法院高雄分院檢察署檢察長以被告犯
    罪嫌疑不足分別予以不起訴處分及駁回再議之聲請，於法並
    無違誤，本件聲請交付審判意旨猶執前詞，對於原臺灣高等
    法院高雄分院檢察署處分加以指摘求予審判，非有理由，應
    予駁回。
五、依刑事訴訟法第258條之3第2項前段，裁定如主文。
中    華    民    國    97    年    9     月    22    日
                  刑事第一庭  審判長法  官  潘正屏
                                    法  官  許蓓雯
                                    法  官  曾吉雄
以上正本證明與原本無異。
不得抗告。
中    華    民    國    97    年    9     月    22    日
                                    書記官  卓春成


司法院資訊處製作；財團法人民間司法改革基金會備份。
